【裁判字號】    97,訴,2941
【裁判日期】    980624
【裁判案由】    所有權移轉登記等
【裁判全文】
臺灣板橋地方法院民事判決              97年度訴字第2941號
原      告  丁○○○
訴訟代理人  游文華律師
複代理人    梁瑞琳律師
被      告  甲○○
訴訟代理人  丙○○
被      告  乙○○
上列當事人間請求所有權移轉登記等事件，經本院於民國98年6
月12日言詞辯論終結，判決如下：
    主  文
原告之訴及假執行之聲請均駁回。
訴訟費用由原告負擔。
    事實及理由
一、程序方面：
    (一)本件被告乙○○未於言詞辯論期日到場，核無民事訴訟法
      第386 條各款所列情形，爰依原告聲請，由其一造辯論而
      為判決。
    (二)被告甲○○雖抗辯其有詢問原告，原告清楚表明並無對其
      提起訴訟之意等語，惟經本院通知原告本人到場，其則陳
      明確要對被告提起本件訴訟，並有親至游文華律師之事務
      所填具民事委任狀委任游文華律師為一切訴訟行為等語（
      見本院卷第119 頁，民國98年6 月12日言詞辯論筆錄），
      並有委任狀1 紙附於本院卷第37頁可稽。雖原告就決定對
      被告提起本件訴訟之時間，陳述略有出入，惟其亦陳明追
      認訴訟代理人前所為一切訴訟行為，則本件起訴並無不合
      程式之情事。被告甲○○空言抗辯原告無對其提起本件訴
      訟之意云云，不足採取。
二、原告主張：
    (一)查如附表所示系爭房地原為原告於67年11月間所購入，並
      登記為所有權人，92年9 月間，原告有意將該房地贈與女
      游淑卿，惟因當時仍有向華僑商業銀行辦理之房屋貸款新
      台幣（下同）約160 萬元未清償，游淑卿認以其密友即被
      告乙○○「首次購屋貸款」作業方式辦理轉貸利息較低，
      原告乃依游淑卿之意思而將系爭房地於92年9 月23日以買
      賣為原因由游淑卿借名登記為被告乙○○名義。而被告乙○○明知其就系爭房地僅係掛名登記之「人頭」，並無處
      分權能，竟於94年4 月9 日與被告甲○○共為謀議，假作
      買賣，擅將系爭房地移轉登記為被告甲○○所有。游淑卿
      於96年3 月10日死亡，原告為游淑卿唯一繼承人，縱認游
      淑卿生前就系爭房地有意處分，且有意將系爭房地由被告
      乙○○名義移轉登記為被告甲○○所有，然其既已往生，
      自應由當然繼承游淑卿權利義務之原告履行，而非由被告
      2 人私相授受，況游淑卿並未立遺囑，故其生前究有何意
      思根本無從確認。是以被告乙○○與被告甲○○間以買賣
      為原因之移轉系爭不動產所有權登記行為，乃通謀虛偽假
      作買賣之移轉，非但因其買賣虛假，並無該買賣之事實，
      且移轉所有權之行為，亦同樣構成通謀虛偽。依民法第87
      條第1 項前段規定，其假買賣債權行為應為無效，同時基
      於假買賣所為移轉登記之物權行為亦無效。
    (二)原告固原有意將系爭房地贈與游淑卿，故原告於92年9 月
      23日以買賣為原因將系爭房地移轉登記於被告乙○○之行
      為，應認同時完成該不動產贈與行為以及游淑卿與被告乙○○間借名登記行為。茲因原告係游淑卿唯一繼承人，自
      依繼承關係而承受游淑卿與被告乙○○間借名登記債權人
      地位，爰以本訴狀送達同時聲明終止該借名登記關係，則
      被告乙○○於其與被告甲○○間所有權移轉登記因通謀虛
      偽無效而受塗銷後，其就系爭不動產所有權之登記亦失其
      法律上原因，因而其乃受有所有權登記之利益，致原告受
      損害，爰依繼承、終止借名關係，民法第179 條不當得利
      、第767 條中段之規定，請求被告乙○○於其與被告甲○○間所有權於上開登記塗銷後，將該不動產登記為原告所
      有。
    並聲明：(一)被告乙○○與被告甲○○間於96年4 月9 日以買
    賣為原因，就如附表所示房地於台北縣中和地政事務所所為
    之所有權移轉登記應予塗銷。(二)被告乙○○應於前項所有權
    移轉登記塗銷後將如前項所示不動產全部移轉登記為原告所
    有。(三)原告願供擔保，請准宣告假執行。
三、被告甲○○則以：系爭房地原有貸款之負擔，由被告甲○○
    負責繳納，游淑卿生前即同意將系爭房地所有權移轉登記予
    被告甲○○所有，銀行貸款債務亦由被告甲○○承擔。證人
    林美麗就游淑卿生前即同意該系爭房地移轉登記為被告甲○○所有乙節，於偵查中已證述明確，非通謀而為虛偽之意思
    表示等語置辯，並聲明：請求駁回原告之訴。
四、兩造不爭執之事實：
    (一)查如附表所示系爭房地原為游淑卿所有，但以被告乙○○
      名義辦理所有權登記，嗣於96年4 月9 日以買賣為原因，
      移轉登記為被告甲○○所有之事實，業經本院依原告之聲
      請向臺北縣中和地政事務所函調登記資料1 份附於本院卷
      第100-110 頁可憑。
    (二)游淑卿於96年3 月10日死亡，有戶籍謄本之影本1 份附於
      本院卷第47頁可稽。
五、按第三人主張表意人與相對人通謀而為虛偽意思表示者，該
    第三人應負舉證之責。最高法院著有48年台上字第29號判例
    意旨參照。原告雖主張被告間就系爭房地於96年4 月9 日所
    為移轉登記，係屬出於通謀而為虛偽之意思表示，但為被告
    所否認，抗辯：游淑卿生前即有移轉之意思等語，則依上開
    判例意旨，自應由原告就其主張被告間就系爭房地所為之移
    轉登記，係出於通謀而為虛偽之意思表示乙節，負證明之責
    。經查，
    (一)查如附表所示系爭房地原為游淑卿所有，但借用被告乙○○名義辦理所有權登記乙節，為兩造所不爭執，有如前述
      。而游淑卿生前曾於96年2 月14日書立「贈與聲明書」1
      紙，表明將其所有動產贈與被告甲○○乙節，有贈與聲明
      書記載「一、本人所有動產含（銀行存款、股票、國內外
      基金等有價證券及各項保險理賠撫卹金）等全部權利，即
      日起指定全數贈與甲○○。二、並委任授權甲○○認定本
      人一切開銷費用用動支出」等語附於本院卷第81頁可憑。
      而游淑卿生前曾向同學林美麗表示丙○○及被告甲○○有
      代其償還部分債務，故擬將房屋過戶予丙○○、被告游淑
      媛等情，亦據證人林美麗於臺灣板橋地方法院檢察署97年
      他字第5919號被告被訴侵占等刑事案件偵查中證稱：伊於
      游淑卿生前，即曾聽游淑卿說他哥哥、嫂嫂（即丙○○、
      被告甲○○）代償一筆債務，要將名下房屋過戶給丙○○
      、被告甲○○，伊去醫院探望游淑卿時，詢問游淑卿有無
      身後事交代，游淑卿向伊表示一切後事已委託丙○○、被
      告甲○○處理，有聽游淑卿說過贈與聲明書的事情等語可
      稽，此業經本院依職權調閱該偵查卷宗查證屬實，並有訊
      問筆錄之影本1 份附於本院卷第77-80 頁可憑。則丙○○
      、被告甲○○於游淑卿生前，確有代游淑卿償還部分債務
      ，應可認定。是被告甲○○抗辯：游淑卿為清償先前積欠
      伊之債務，乃以其所有動產及系爭房地為抵償等語，即非
      不能採信。
    (二)又查，游淑卿於96年3 月10日死亡，原告雖為其唯一繼承
      人，惟系爭房地迄96年4 月9 日移轉登記為被告甲○○所
      有前，仍登記為被告乙○○所有，並未移轉登記返還予原
      告，有如前述，則僅被告乙○○對系爭房地有處分權能。
      被告乙○○係依游淑卿生前之意思表示，以被告甲○○有
      代游淑卿清償部分債務，並於受移轉登記後應承受系爭房
      屋未償貸款債務，而將系爭房地以買賣為原因，移轉登記
      予被告甲○○，其與被告甲○○間顯均有讓與、受讓該不
      動產之合意，應可認定。此外，原告就其主張被告間就系
      爭房地之移轉登記係屬通謀而為之虛偽意思表示，並未再
      舉證以為證明，自難採信。其據以訴請塗銷被告間就系爭
      房地之移轉登記行為，並依繼承、終止借名關係、民法第
      179 條及第767 條中段之規定，請求被告乙○○為移轉登
      記，即無理由，應予駁回。又原告係請求被告為一定之意
      思表示，性質上不宜宣告假執行，且其訴亦無理由而經駁
      回，爰併予駁回其假執行之聲請。
六、本案事證已臻明確，兩造其餘主張陳述及所提之證據，經審
    究認無礙勝負之判斷，爰不一一論列，附此敘明。
七、結論：原告之訴為無理由，依民事訴訟法第385 條第1 項前
    段、第78條，判決如主文。
中    華    民    國    98    年    6     月    24    日
                  民事第二庭    法  官  陳麗玲
以上正本係照原本作成
如對本判決上訴，須於判決送達後20日內向本院提出上訴狀
中    華    民    國    98    年    6     月    24    日
                                書記官  吳俞玲
┌─────────────────────────────────────────────────────────────┐
│附表                                                                                                    97年度訴字第2941號│
├─┬───────────────────────────┬─┬────────────┬─────────┬──────┤
│編│        土          地          坐          落        │地│    面            積    │                  │            │
│  ├───┬────┬────┬────┬────────┤  ├──┬──┬──────┤  權  利  範  圍  │備        考│
│號│縣  市│鄉鎮市區○   段   ○ ○  段 │  地        號  │目│公頃│公畝│  平方公尺  │                  │            │
├─┼───┼────┼────┼────┼────────┼─┼──┼──┼──────┼─────────┼──────┤
│1 │臺北縣│永和市  ○○○段  │        │424             │建│    │    │123         │1/4               │            │
└─┴───┴────┴────┴────┴────────┴─┴──┴──┴──────┴─────────┴──────┘
┌─────────────────────────────────────────────────────┐
│附表（建物）︰                                                                          97年度訴字第2941號│
├─┬─┬──────┬────┬────┬───────────────┬────────┬───┬───┤
│  │  │            │        │建築式樣│ 建物面積（單位：平方公尺）   │附  屬    建  物│      │      │
│編│建│            │        │        ├─┬─┬─┬─┬─┬─┬─┬─┼────┬─┬─┤權  利│      │
│  │  │            │        │主要建築│  │  │  │  │  │  │  │合│ 主要建 │面│面│      │      │
│  │  │  建物門牌  │基地坐落│        │  │  │  │  │  │  │  │  │        │  │積│      │備  考│
│  │  │            │        │材 料 及│  │  │  │  │  │  │  │  │ 築材料 │  │  │      │      │
│號│號│            │        │        │  │  │  │  │  │  │  │  │        │  │單│範  圍│      │
│  │  │            │        │房屋層數│  │  │  │  │  │  │  │計│ 及用途 │積│位│      │      │
├─┼─┼──────┼────┼────┼─┼─┼─┼─┼─┼─┼─┼─┼────┼─┼─┼───┼───┤
│1 │13│臺北縣永和市○○○段42│加牆磚造│55│  │  │  │  │  │  │55│平台    │6.│平│全部  │      │
│  │31│國中路104巷8│4地號   │4層     │.3│  │  │  │  │  │  │.3│        │64│方│      │      │
│  │  │弄10號      │        │        │2 │  │  │  │  │  │  │2 │        │  │公│      │      │
│  │  │            │        │        │  │  │  │  │  │  │  │  │        │  │尺│      │      │
└─┴─┴──────┴────┴────┴─┴─┴─┴─┴─┴─┴─┴─┴────┴─┴─┴───┴───┘

司法院資訊處製作；財團法人民間司法改革基金會備份。
